【裁判字號】    98,訴,1762
【裁判日期】    990115
【裁判案由】    違反臺灣地區與大陸地區人民關係條例
【裁判全文】
臺灣高雄地方法院刑事判決              98年度訴字第1762號
公  訴  人  臺灣高雄地方法院檢察署檢察官
被      告  甲○○
指定辯護人  本院公設辯護人黃文德
上列被告因違反臺灣地區與大陸地區人民關係條例等案件，經檢
察官聲請簡易判決處刑（98年度偵字第14023 號），本院認不宜
依簡易判決處刑（簡易案件案號：98年度審簡字第3144號），改
依通常程序審理，判決如下：
    主  文
甲○○共同連續犯臺灣地區與大陸地區人民關係條例第七十九條
第二項之圖利使大陸地區人民非法進入臺灣地區罪，處有期徒刑
壹年捌月，減為有期徒刑拾月。緩刑參年，並應向指定之公益團
體、地方自治團體或社區提供壹佰小時之義務勞務，緩刑期間付
保護管束。未扣案之犯罪所得新台幣玖萬元，沒收之。
    事  實
一、甲○○與真實姓名年籍均不詳之中國籍人士「林軍」、我國
    籍人士「阿惠」（此二人未據檢察官起訴），均明知大陸地
    區人民非經主管機關許可不得進入臺灣地區，且明知大陸地
    區人民魏若志（成年人，另經臺灣臺南地方法院檢察署檢察
    官依職權為不起訴處分）欲前來臺灣地區工作，並無與臺灣
    地區女子結婚之真意，竟因魏若志給付人民幣3 萬元與林軍
    ，用以辦理大陸地區結婚登記及來台相關事宜所需費用，並
    經「阿惠」與甲○○約定以新台幣（下同）9 萬元之報酬，
    由甲○○擔任「人頭妻子」，與魏若志辦理假結婚，使魏若
    志藉以來臺工作。甲○○因而意圖營利，共同基於使大陸地
    區人民魏若志非法進入臺灣地區之概括犯意聯絡、及與魏若
    志共同基於行使使公務員登載不實事項於職務上所掌公文書
    之概括犯意聯絡，先由甲○○於民國88年3 月14日搭機前往
    福建省福州市，經由「林軍」安排，於88年4 月14日至大陸
    地區福建省福州市公證處，與魏若志辦理結婚程序而取得該
    市公證處簽發之結婚證明書，甲○○隨即於88年4 月16日搭
    機回國。嗣經返台後，甲○○於88年5 月3 日將前開文件持
    往財團法人海峽交流基金會（下稱海基會）取得驗證證明書
    。甲○○復於88年5 月4 日持上開經海基會驗證之結婚公證
    書，前往高雄市三民區戶政事務所，辦理其與魏若志之結婚
    登記，使該戶政事務所承辦戶籍登記之公務員，將「甲○○
    與大陸地區人民魏若志結婚」之不實事項，登載於職務上所
    掌管之戶籍登記簿之公文書，並據以核發戶籍謄本，足以生
    損害於戶政機關對於結婚登記管理之正確性。甲○○並先後
    於88年5 月10日、89年2 月22日、90年7 月3 日、91年8 月
    15日、92年11月11日、93年12月9 日前往戶籍所轄之高雄市
    政府警察局三民第一分局三民派出所、高雄市政分局中正三
    路派出所、高雄市政府警察局鹽埕分局建國四路派出所及內
    政部警政署入出境管理局（現改制為內政部入出國及移民署
    ，下稱境管局）辦理「大陸地區人民進入臺灣地區保證書」
    ，由上開派出所之員警黃福仁、曾宏龍、林光華、曾繁旭、
    王勝雄閱後核章。嗣甲○○先後於88年5 月4 日、89年2 月
    22日、90年7 月3 日、94年8 月15日、92年11月9 日、93年
    12月9 日填寫「大陸地區人民進入臺灣地區旅行證申請書」
    並檢具上述申請書、戶籍謄本等資料，向境管局申請魏若志
    以探親名義入境臺灣地區，經境管局承辦人員為實質審查後
    ，仍將臺灣地區旅行證誤發予大陸地區魏若志，魏若志乃分
    別於88年6 月25日、89年12月29日、90年8 月14日、91年10
    月16日、93年3 月7 日、94年3 月23日，自高雄小港機場、
    金門非法入境臺灣地區，甲○○並於魏若志第一次入境後，
    自「阿惠」處獲得9 萬元之報酬。惟因魏若志在臺逾期停留
    為警於97年11月29日查獲，始循線查悉上情。
二、案經內政部移民署台南縣專勤隊移請臺灣高雄地方法院檢察
    署檢察官偵查後聲請簡易判決處刑，本院認不宜以簡易判決
    處刑，改依通常程序審理。
    理  由
一、證據能力部分：
（一）證人魏若志於警詢及偵訊中之供述，雖係被告以外之人於
      審判外之陳述，而屬傳聞證據，惟當事人於本院審理中均
      明示同意列為證據，經本院審酌上開證據之取得過程並無
      瑕疵，又與待證事實具有關聯性，證明力亦非明顯過低，
      採為本案證據具有適當性，依刑事訴訟法第159 條之5 第
      1 項規定，得為證據。
（二）卷附大陸地區人民入出臺灣地區申請書影本、臺灣地區人
      民申請大陸地區配偶來台團聚資料表及保證書影本各6 份
      ，均係被告自行製作之文書，自不受傳聞法則之拘束，復
      查無違法取得之情事，應具有證據能力。
（三）再全戶戶籍資料查詢結果各1 紙、旅客入出境紀錄查詢各
      1 份，為儀器紀錄資料後機械列印而得；海基會88年5 月
      3 日（88）核字第12515 號證明書影本、大陸地區福建省
      福州市公證處榕民婚字第W0000000號結婚證影本、結婚登
      記申請書影本各1 份，均非該製作文書之人就特定事實之
      體驗或知識，為一定意義內容之陳述，自非供述證據，無
      傳聞法則之適用，且其取得並無不法，均應有證據能力。
二、上開事實，訊據被告甲○○於本院審理中坦承不諱，核與證
    人魏若志於警詢及偵訊中所述相符，並有海基會88年5 月3
    日（88）核字第12515 號證明書影本、大陸地區福建省福州
    市公證處榕民婚字第W0000000號結婚公證書影本、結婚登記
    申請書影本、戶籍謄本各1 份、大陸地區人民入出臺灣地區
    申請書影本、臺灣地區人民申請大陸地區配偶來台團聚資料
    表及保證書影本各6 份、戶籍資料查詢結果及旅客入出境紀
    錄查詢各1 份（警卷第10-11 頁、第14-19 頁、第20-22 頁
    ，審簡卷第10-30 頁）在卷可稽。是被告之自白，應與事實
    相符，堪予採信。
三、本件被告甲○○為使大陸地區人民魏若志得依據上開規定入
    境臺灣地區，推由被告甲○○與無結婚真意之魏若志辦理結
    婚手續，以徒具外觀合法形式之結婚，任由魏若志以探親為
    由申請來臺，藉以規避我國政府對大陸地區人民入境之管制
    ，被告實質上形同以非法手段使大陸地區人民進入臺灣，且
    與林軍、「阿惠」約定，被告甲○○擔任人頭配偶，申請魏
    若志來臺，可取得9 萬元之報酬作為代價，主觀上係基於營
    利之意圖甚明。辯護人雖稱：意圖營利應指具有營業性重複
    特質之犯罪予以特別歸類之規定，大陸地區與臺灣地區人民
    關係條例第79條第2 項適用對象，僅限於以「意圖營利」而
    「重複」犯前項之罪者。本件被告雖有重複多次使大陸地區
    人民魏若志非法入境臺灣地區之犯行，惟魏若志第二次來台
    後，被告僅係代為提出申請，並未因此取得任何利益，是被
    告應觸犯該條例第79條第1 項之犯行云云。惟大陸地區與臺
    灣地區人民關係條例第79條第2 項之規定，僅須以營利之意
    圖犯同條第1 項之罪即可成立，並不因次數若干或金額多寡
    而有所不同；且大陸地區人民來台未取得永久居留權前，必
    須於居留期滿前返回大陸地區，待臺灣地區人民申請後始得
    再次來台。查被告既明知大陸地區人民魏若志係為了來台打
    工才與其辦理虛偽之結婚登記，且不可能於第一次入境之短
    時間內取得永久居留權，卻仍收取9 萬元對價，其對價之範
    圍應不僅限於第一次申請大陸地區人民魏若志入境。再被告
    自承其與魏若志並無夫妻之實，若被告收取9 萬元之對價，
    僅係為了申請大陸地區人民魏若志第一次非法入境臺灣地區
    ，在彼此並無其他特殊情誼之狀況下，為何干冒觸法，而願
    意無償為其辦理後續入境之旅行證？顯見被告所收取之9 萬
    元對價，並非僅限於申請大陸地區人民魏若志第一次非法入
    境臺灣地區，而及於申請魏若志後續非法入境臺灣地區。是
    辯護人認被告第2 次之後使大陸地區人民魏若志入境臺灣地
    區之犯行，與前次行為係屬分別起意，又無另外獲取利益，
    應論以現行同條例第79條第1 項一節，容有誤會。本件事證
    明確，被告犯行洵堪認定。
四、新舊法比較：
    按行為後法律有變更者，適用行為時之法律。但行為後之法
    律有利於行為人者，適用最有利於行為人之法律；刑法第2
    條第1 項定有明文。又法律變更比較時應就罪刑有關之共犯
    、未遂犯、連續犯、牽連犯、結合犯以及累犯加重、自首減
    輕、暨其他法定加減原因、與加減例等一切情形，綜其全部
    之結果，而為比較，再適用最有利於行為人之法律處斷，最
    高法院24年上字第4634號、27年上字第2615號判例可供參考
    。查被告行為後，刑法第28條關於共同正犯、第33條第5款
    關於罰金刑、第55條關於牽連犯、第56條關於連續犯之規定
    ，均於94年2 月2 日修正公布，並於95年7 月1 日起施行。
    茲就上開規定比較適用如下：
（一）共同正犯部分：修正前刑法第28條規定：「二人以上共同
      實施犯罪之行為者，皆為正犯」，修正後刑法第28條則規
      定：「二人以上共同實行犯罪之行為者，皆為正犯」。其
      中「實施」一語，涵蓋陰謀、預備、著手及實行之概念在
      內，其範圍較廣；而「實行」則著重於直接從事構成犯罪
      事實之行為，其範圍較狹，是修正後刑法共同正犯之範圍
      已有限縮。共同正犯之範圍既因此而有變動，自屬犯罪後
      法律有變更，而非僅屬純文字修正，本應為新舊法之比較
      ，惟本案被告之犯罪行為，依新舊法，均成立共同正犯，
      適用新法並無較有利於被告，自應依刑法第2 條第1 項但
      書之規定，適用裁判時法。
（二）罰金刑部分：刑法第33條第5 款關於罰金之規定，已由「
      一元（新台幣3 元）以上」修正為「新台幣一千元以上，
      以百元計算之」。而被告所犯臺灣地區與大陸地區人民關
      係條例第79條第2 項之罪，有併科罰金之規定，經比較修
      正前、後關於科處罰金刑之最低刑度規定，自應以被告行
      為時之修正前法律較有利於被告。
（三）牽連犯部分：修正前刑法第55條係規定：「一行為而觸犯
      數罪名，或犯一罪而其方法或結果之行為犯他罪名者，從
      一重處斷。」而修正後則規定：「一行為而觸犯數罪名者
      ，從一重處斷。但不得科以較輕罪名所定最輕本刑以下之
      刑。」修正後刪除牽連犯之規定，而論以數罪，經比較新
      舊法之結果，以被告行為時之修正前法律較有利於被告。
（四）連續犯部分：刑法第56條連續犯部分原規定：「連續數行
      為而犯同一之罪名者，以一罪論。但得加重其刑至2 分之
      1 。」刑法修正後，將該條刪除，即應就原連續犯之數行
      為，依刑法第51條之規定分論併罰。比較新舊法結果，自
      以修正前刑法第56條連續犯之規定對被告較為有利。
（五）綜上，依法律變更比較適用所應遵守之「罪刑綜合比較原
      則」及「擇用整體性原則」，自應整體適用修正前刑法之
      規定，較有利於被告。
五、論罪部分：
（一）按大陸地區人民非經主管機關許可，不得進入臺灣地區；
      又不得使大陸地區人民非法進入臺灣地區，臺灣地區與大
      陸地區人民關係條例第10條第1 項及第15條第1 項第1 款
      分別定有明文。次按臺灣地區與大陸地區人民關係條例第
      79條第1 項處罰違反同條例第15條第1 款所定使大陸地區
      人民非法進入臺灣地區罪，凡非經合法手續進入者皆包含
      之，自不以偷渡進入為限（最高法院90年度台上字第3180
      號判決參照）。次按結婚，應為結婚之登記，結婚登記，
      應以當事人之一方為申請人，戶籍法第17條第1 項、第35
      條分別定有明文，而申請人於申請結婚戶籍登記時，應提
      出證明文件，經戶政事務所承辦公務員查驗後，將受理登
      記資料登錄於電腦系統，並於國民身分證及戶口名簿有關
      欄內為必要之註記，戶籍法施行細則第13條、第17條亦有
      明文，關於結婚戶籍登記，戶政機關僅有形式審查權而無
      實質審查權，故倘申請人明知無結婚之實，卻使戶政機關
      公務員為結婚之登記，應該當於使公務員登載不實公文書
      犯行。
（二）被告為使大陸地區人民魏若志得依據上開規定入境臺灣地
      區，縱與魏若志無結婚真意仍與之於大陸地區辦理結婚公
      證，其以徒具外觀合法形式之結婚，任由魏若志以配偶團
      聚為由申請來臺，藉以規避我國政府對大陸地區人民入境
      之管制，被告實質上形同以非法手段使大陸地區人民進入
      臺灣；且被告係與綽號「阿惠」之成年女子約定9 萬元為
      辦理與魏若志假結婚並使之來臺之代價，其主觀上係基於
      營利之意圖而使大陸地區人民非法進入臺灣地區甚明。故
      核被告意圖營利，以假結婚之方式，使大陸地區人民魏若
      志非法入境臺灣地區之行為，係犯臺灣地區與大陸地區人
      民關係條例第79條第2 項之意圖營利使大陸地區人民非法
      進入臺灣地區罪及刑法第216 條、第214 條之行使明知為
      不實事項而使公務員登載不實於公文書罪。被告與林軍、
      「阿惠」間，就使大陸地區男子魏若志非法進入台灣地區
      之犯行；被告與林軍、「阿惠」及魏若志間，就行使明知
      為不實之事項而使公務員登載於公文書之犯行，各有犯意
      聯絡及行為分擔，分別為共同正犯。被告所犯使公務員登
      載不實之低度行為，為行使之高度行為所吸收，不另論罪
      。被告先後6 次使大陸地區人民非法入境之犯行，時間緊
      接，手段相同，觸犯構成要件相同之罪名，應依修正前刑
      法第56條之連續犯規定，論以一罪，並加重其刑。又按連
      續犯實施中如法律有變更，其一部觸犯舊法，一部涉及新
      法時，應依最後行為時之新法處斷，並無行為後法律變更
      須比較新舊法適用之問題（最高法院29年上字第3866號判
      例意旨參照）。查臺灣地區與大陸地區人民關係條例第79
      條於92年10月29日修正公布，並自92年12月31日施行，被
      告以上述非法方式連續使大陸地區人民魏若志先後6 次非
      法入境，雖第1 至4 次之時間，係在上開條例修正前之88
      年6 月25日、89年12月29日、90年8 月14日、91年10月16
      日，惟第5 至6 次之時間，已在上開條例修正後之93年3
      月7 日、94年3 月23日，自應逕予適用修正後之規定論處
      ，而無新舊法比較適用之問題。再被告所犯上開二罪間，
      有方法、目的之牽連犯關係，應依修正前刑法第55條之牽
      連犯規定，從一較重之臺灣地區與大陸地區人民關係條例
      第79條第2 項處斷。檢察官雖僅就被告於88年6 月25日第
      一次使大陸地區人民魏若志非法入境臺灣地區部分提起公
      訴，而漏未敘及被告於89年12月29日、90年8 月14日、91
      年10月16日、93年3 月7 日、94年3 月23日使魏若志非法
      入境臺灣地區之犯行，惟按檢察官就犯罪事實一部起訴者
      ，其效力及於全部，刑事訴訟法第267 條定有明文，查檢
      察官漏未敘明部分，既與其起訴部分有連續犯之裁判上一
      罪關係，業如前述，本院自應併予審判，附此敘明。
六、科刑部分：
（一）臺灣地區與大陸地區人民關係條例第79條第2 項之處罰，
      其立法目的係因人蛇集團意圖營利，經常性引介大陸偷渡
      客進入臺灣地區，日趨猖狂，除因此獲得鉅額利益外，對
      社會秩序及國家安全之潛在危害，亦甚為嚴重，為根本上
      阻絕此種對國家安全有高危險行為之經濟上誘因，自有必
      要特別以嚴厲之刑罰手段嚇阻之；惟就單一性之使大陸人
      士非法來臺行為，縱行為人因此謀得利益，亦不能與上揭
      經常性之「蛇頭」所獲利益相提並論。本院考量被告於案
      發當時因債務困難，始應許作為人頭妻子，鋌而走險，且
      其所申請來台之大陸地區人民僅有魏若志1 人，所獲利益
      僅9 萬元，與人蛇集團份子或雖非人蛇集團，但專門以媒
      介大陸地區人民非法入境臺灣地區為常業，並藉此營利維
      生之跑單幫相較，危害社會秩序及國家安全之程度均較輕
      微，如科以本條最輕之有期徒刑3 年，仍屬情輕法重，是
      被告雖因一時經濟不佳而起貪念，觸犯刑章，並欲以充當
      人頭之方式，獲取9 萬元之報酬，惟本身並無重大之惡性
      ，其犯罪情狀，在客觀上足以引起一般同情，即便宣告法
      定低度刑期，猶嫌過重，爰依刑法第59條規定酌量減輕其
      刑。
（二）爰審酌被告甲○○利用假結婚之方式，使大陸地區人民魏
      若志因此得非法入境臺灣地區，對戶政機關關於戶籍管理
      之正確性，及大陸地區人民入境管制均產生負面影響，且
      對於我國國家安全、就業市場、社會治安造成相當程度之
      危害，所為實屬不該，惟念其前無犯罪紀錄，素行尚可，
      並斟酌其係因經濟狀況不佳，始為本件犯行，以獲9 萬元
      之酬勞等一切情狀，量處如主文所示之刑。
（三）又本件被告犯罪時間在96年4 月24日之前，符合中華民國
      96年罪犯減刑條例所定之減刑條件，爰依該條例第2 條第
      1 項第3 款規定，減其宣告刑2 分之1 。
（四）末查被告前未曾因故意犯罪受有期徒刑以上刑之宣告，素
      行良好，此有臺灣高等法院被告前案紀錄表在卷可稽，其
      因經濟困頓，一時思慮不周，致為本件犯行，而充當人頭
      妻子，本身並無重大之惡性，歷此偵、審程序及刑之宣告
      後，應知所警惕，而無再犯之虞，本院因認所宣告之刑以
      暫不執行為適當，予以宣告緩刑3 年，以啟自新，並依刑
      法第74條第2 項第5 款之規定，命其應向指定之公益團體
      、地方自治團體或社區提供100 小時之義務勞務，另為確
      實使其有正確之法律觀念並提供必要之協助及督促，認有
      加以追蹤觀護之必要，併依刑法第93條第1 項之規定，宣
      告緩刑期間付保護管束。
七、沒收部分：
（一）未扣案之各該公文書（結婚登記申請書、結婚公證書、海
      基會證明等），因於被告甲○○申請時，已分別交付給戶
      政機關、內政部警政署入出境管理局等公務機關收受，非
      屬被告所有，爰不予宣告沒收（最高法院43年臺上字第74
      7 號判例意旨參照）。
（二）至新台幣9 萬元為被告犯本罪所得之物，業據被告自承在
      卷（偵二卷第20-22 頁），雖未扣案，惟被告所犯本件犯
      行，業經本院認定如前，並經本院宣告附條件緩刑，以啟
      自新，為杜絕行為人貪牟不法利益之誘因與結果，爰依刑
      法第38條第1 項第3 款之規定，為沒收之諭知。
據上論斷，應依刑事訴訟法第452 條、第299 條第1 項前段，臺
灣地區與大陸地區人民關係條例第79條第2 項，刑法第2 條第1
項前段、第11條前段、第216 條、第214 條、第59條、第74條第
1 項第1 款、第2 項第5 款、第93條第1 項第2 款，修正前刑法
第28條、第55條、第56條、第38條第1 項第3 款，中華民國九十
六年罪犯減刑條例第2 條第1 項第3 款、第7 條，判決如主文。
本案經檢察官許怡萍到庭執行職務。
中    華    民    國    99    年    1     月    15    日
                刑事第十二庭  審判長法  官  黃建榮
                                    法  官  王品惠
                                    法  官  楊珮瑛
以上正本證明與原本無異。
如不服本判決應於收受送達後10日內向本院提出上訴書狀，並應
敘述具體理由；如未敘述上訴理由者，應於上訴期間屆滿後20日
內向本院補提理由書（均須按他造當事人之人數附繕本）「切勿
逕送上級法院」。
中    華    民    國    99    年    1     月    18    日
                                    書記官  郭南宏
附錄本案論罪科刑法條全文
臺灣地區與大陸地區人民關係條例第15條第1款
（禁止行為）
下列行為不得為之：
一、使大陸地區人民非法進入臺灣地區。
臺灣地區與大陸地區人民關係條例第79條第1項、第2項
（罰則）
違反第十五條第一款規定者，處一年以上七年以下有期徒刑，得
併科新臺幣一百萬元以下罰金。
意圖營利而犯前項之罪者，處三年以上十年以下有期徒刑，得併
科新臺幣五百萬元以下罰金。
中華民國刑法第214 條
（使公務員登載不實罪）
明知為不實之事項，而使公務員登載於職務上所掌之公文書，足
以生損害於公眾或他人者，處三年以下有期徒刑、拘役或五百元
以下罰金。
中華民國刑法第216 條
（行使偽造變造或登載不實之文書罪）
行使第二百十條至第二百十五條之文書者，依偽造、變造文書或
登載不實事項或使登載不實事項之規定處斷。

司法院資訊處製作；財團法人民間司法改革基金會備份。
